ACORDAO-COMPLETO-2521286

ACÓRDÃO 593/2022 ATA 10/2022 - PLENÁRIO

Vistos, relatados e discutidos estes autos de representação decorrente de irregularidade no pagamento de "FCs Judiciais" a servidores da Universidade Federal de Pelotas (UFPel) ,
ACORDAM os Ministros do Tribunal de Contas da União, reunidos em sessão do Plenário, diante das razões expostas pelo relator, em:
9.1. conhecer da representação, para, no mérito, considerá-la procedente;
9.2. determinar à Universidade Federal de Pelotas, que, no prazo de 60 dias:
9.2.1. com fundamento no art. 45, caput, da Lei 8.443/1992, c/c o art. 4º, inciso I, e 14, § 2º, inciso I, da Resolução-TCU 315/2020, adote as medidas necessárias ao ajuste das parcelas de quintos de FC incorporadas com base na Portaria-MEC 474/1987, tendo em conta os parâmetros esclarecidos nos Acórdão 835/2012-TCU-Plenário, assegurando o contraditório e a ampla defesa aos interessados;
9.2.2. comunique a este Tribunal o resultado das medidas adotadas com vistas ao cumprimento da determinação acima, indicando a situação de cada um dos servidores tratados nestes autos (se servidor ativo ou aposentado, bem assim o estágio dos respectivos atos de aposentadoria) ;
9.3. dispensar a reposição dos valores indevidamente recebidos de boa-fé até a ciência da presente deliberação pela UFPel, consoante o Enunciado 249 da Súmula de Jurisprudência do TCU;
9.4. determinar à Sefip que, após a manifestação da UFpel, avalie a situação dos servidores abrangidos pela determinação acima, com vistas a identificar a melhor solução para a interrupção dos pagamentos irregulares com a maior brevidade possível.

Representação com vistas a examinar possíveis irregularidades no pagamento de FCs Judiciais a servidores da universidade.

Universidade Federal de Pelotas.

3. Interessados/Responsáveis: não há.

13.1. Ministros presentes: Ana Arraes (Presidente), Walton Alencar Rodrigues (Relator), Bruno Dantas, Vital do Rêgo, Jorge Oliveira e Antonio Anastasia.
13.2. Ministros-Substitutos convocados: Augusto Sherman Cavalcanti e André Luís de Carvalho.

ACORDAO-COMPLETO-2552122

Acórdão 2378/2022 - Plenário

WALTON ALENCAR RODRIGUES

Adoto, como relatório, a instrução elaborada no âmbito da Secretaria de Fiscalização de Integridade de Atos e Pagamentos de Pessoal e de Benefícios Sociais (Sefip) , vazada nos termos a seguir transcritos, com a qual anuíram os dirigentes da unidade técnica:
Cuidam os autos de representação autuada por esta Secretaria de Fiscalização de Pessoal com vistas a examinar possíveis irregularidades no pagamento de "FCs Judiciais" a servidores da Universidade Federal de Pelotas (peça 1) .
HISTÓRICO
Mediante o Ofício 4.220/2019-TCU/Sefip, de 30/8/2019, esta unidade técnica solicitou à Universidade Federal de Pelotas (UFPel) que encaminhasse relação dos beneficiários da parcela alusiva à "FCs Judiciais" (peça 3) .
Em resposta, a UFPel enviou o Ofício 439/2019/GR/REITORIA-UFPel contendo uma tabela com 123 servidores que recebem a supracitada incorporação (peça 5) .
Em análise preliminar do documento (peça 7) , identificou-se a existência de pagamentos de "FCs Judiciais" a 115 servidores daquela Universidade em desconformidade com a jurisprudência desta Corte de Contas, a exemplo dos Acórdão 1283/2006-TCU-Segunda Câmara, relator Ministro Walton Alencar Rodrigues, e 835/2012-TCU-Plenário, relator Augusto Nardes, cujo dano ao erário é estimado no valor de aproximadamente R$ 262 mil ao mês. 
Dessa forma, esta Sefip autuou a presente representação com o objetivo de adotar as devidas providências fiscalizatórias acerca da matéria.
Antes de dar prosseguimento ao feito, mediante a análise das informações requisitadas, realizar-se-ão os exames de admissibilidade e sumário, conforme determinam os artigos 103 e 106 da Resolução-TCU 259, de 7/5/2014.
EXAME DE ADMISSIBILIDADE
Deve-se registrar que a representação preenche os requisitos de admissibilidade constantes no art. 235 do Regimento Interno do TCU, haja vista a matéria ser de competência do Tribunal, referir-se a responsáveis sujeitos a sua jurisdição, estar redigida em linguagem clara e objetiva, conter nome legível, qualificação do representante, bem como encontrar-se acompanhada do indício concernente à irregularidade ou ilegalidade.
Ademais, as unidades técnicas do TCU possuem legitimidade para representar ao Tribunal, conforme disposto no art. 237, VI, do RI/TCU. Dessa forma, a representação poderá ser apurada, para fins de comprovar a sua procedência, nos termos do art. 234, § 2º, segunda parte, do RI/TCU, aplicável às representações nos termos do parágrafo único do art. 237 do mesmo normativo.
EXAME SUMÁRIO	
Considerando o disposto no caput do art. 106 da Resolução-TCU 259, de 7/5/2014, as unidades técnicas do Tribunal devem realizar exame sumário acerca do risco para a unidade jurisdicionada, da materialidade e da relevância dos fatos denunciados.
Em relação ao primeiro aspecto, entende-se que as supostas irregularidades são capazes de causar impactos objetivos na entidade, tendo em vista pagamentos indevidos de remuneração de difícil reparação. Quanto ao segundo, estima-se que os recursos envolvidos alcancem o montante de aproximadamente R$ 34 milhões de reais, que corresponde à cessação de parcela indevida de "FCs Judiciais" a servidores da UFPel, calculado conforme "Orientações para Benefícios do Controle" da Portaria-Segecex 37/2018. Por último, a relevância dos fatos está associada à manutenção irregular de pagamentos da referida parcela, em desconformidade com a jurisprudência desta Corte de Contas, a exemplo dos Acórdão 1283/2006-TCU-Segunda Câmara, relator Ministro Walton Alencar Rodrigues, e 835/2012-TCU-Plenário, relator Augusto Nardes.
Por essas razões, em exame sumário, entende-se que os fatos noticiados na representação podem ser considerados de alto risco, relevância e materialidade, cabendo o prosseguimento do processo, nos termos do inciso II do § 3º do art. 106 da Resolução-TCU 259/2014.
EXAME TÉCNICO
De acordo com a jurisprudência do TCU, é legítima a incorporação de quintos de FC com base nos critérios definidos pela Portaria MEC 474/1987. Contudo, é ilegítima a inclusão na base de cálculo da vantagem os reajustes concedidos pelas leis subsequentes que reestruturaram as carreiras das Instituições Federais de Ensino Superior (IFES) ao longo do tempo. As razões pelas quais este Tribunal adotou esse entendimento estão muito bem explicadas no voto condutor do Acórdão 835/2012-TCU-Plenário, de autoria do eminente Ministro Augusto Nardes, relator do processo TC Processo 011.124/2009-0.
Nesse cenário, cumpre salientar o entendimento sedimentado nos termos do Acórdão 835/2012-TCU-Plenário, ocasião em que foram esclarecidos os seguintes parâmetros para o cálculo da incorporação aqui discutida: 
	a) para os servidores que não ajuizaram ações judiciais (ou para os que o fizeram, mas não lograram êxito, em decisão transitada em julgado) , as parcelas de quintos com amparo na Portaria MEC 474/1987 que tenham iniciado o seu exercício até 31/10/1991 devem ser pagas sob a forma de VPNI, ajustando-se o valor da parcela ao que era devido em 1/11/1991, data de eficácia da Lei 8.168/1991, devidamente atualizado, desde então, exclusivamente pelos reajustes gerais concedidos ao funcionalismo, conforme preceitua o § 1º do art. 15 da Lei 9.527/1997; e 
	b) para os servidores que obtiveram decisões judiciais favoráveis transitadas em julgado, confirmadas em grau de recurso, os quintos de FC's devem ser calculados adequando-se o valor nominal às condições deferidas na sentença, de modo que a quantia inicial seja apurada na data da publicação do provimento jurisdicional de 1º grau e, a partir daí, transformada em VPNI, atualizada exclusivamente pelos reajustes gerais concedidos ao funcionalismo, conforme preceitua o § 1º do art. 15 da Lei 9.527/1997.
A tabela abaixo apresenta os valores da VPNI de acordo com os critérios acima definidos para os servidores que não ajuizaram ações judiciais (ou para os que o fizeram, mas não lograram êxito, em decisão transitada em julgado) :
	Função
	%
	Remuneração (*) 
	Valor do acréscimo
	Total da VPNI em 1995
	Índices (**) 
	Valor total da VPNI

	FC-1
	80
	3.169,37
	2.535,49
	5.704,86
	1,04535
	5.963,58

	FC-2
	65
	3.169,37
	2.060,09
	5.229,46
	1,04535
	5.466,61

	FC-3
	55
	3.169,37
	1.743,15
	4.912,52
	1,04535
	5.135,30

	FC-4
	40
	3.169,37
	1.267,74
	4.437,11
	1,04535
	4.638,34

	FC-5
	30
	3.169,37
	950,81
	4.120,18
	1,04535
	4.307,03

	FC-6
	20
	3.169,37
	633,87
	3.803,24
	1,04535
	3.975,72

 (*) Professor Titular com dedicação exclusiva e doutorado em janeiro/1995 Vencimento mais GAE
 (**) aumentos lineares de 1995 a 2009
Para os demais casos, é necessário obter o valor com base na remuneração do professor titular com dedicação exclusiva e doutorado na data do provimento judicial de 1º grau e aplicar sobre ele apenas os índices de aumentos lineares após o provimento judicial.
No caso da UFPel, verificou-se que os valores das funções incorporadas estão em desacordo com a sobredita metodologia, circunstância que ocasionou distorções injustificáveis, com servidores percebendo, apenas a título de quintos, valores que excedem R$ 12.000,00, enquanto o maior valor permitido de acordo com os parâmetros legais é de R$ 5.963,58. 
Na peça 7, apresenta-se o confronto entre valores pagos pela Universidade a título da referida vantagem com aqueles previstos na tabela acima. Ao realizar os devidos cálculos é possível identificar 115 servidores recebendo pagamentos irregulares referentes à FC Judicial, em desconformidade com os Acórdão 1283/2006-TCU-Segunda Câmara e 835/2012-TCU-Plenário, cujo dano ao erário é estimado no montante de R$ 262 mil ao mês. 
Portanto, com base nos elementos dos autos, percebe-se que a UFPel tem assegurado aos servidores o direito de continuar a perceber o benefício calculado da mesma forma que as extintas FCs, ou seja, atrelado aos vencimentos dos professores titulares, e calculados inclusive sobre vantagens pecuniárias criadas após a transformação de quintos em VPNI, em desacordo com a Lei 9.527/1997. Deste modo, para sanar essa irregularidade, caberia determinação à UFPel no sentido de recalcular o valor das FC judiciais, com base nas regras previstas no Acórdão 835/2012-TCU-Plenário. 
Por fim, deve-se ressaltar que a imediata correção das irregularidades não constitui ofensa ao princípio da irredutibilidade salarial do servidor, uma vez que esse princípio não possui contorno absolutos, segundo jurisprudência sedimentada no âmbito do STF, segundo a qual "a redução de proventos de aposentadoria, quando concedida em desacordo com a lei, não ofende o princípio da irredutibilidade de vencimentos" (MS 25.552, rel. Min. Cármen Lúcia) .
CONCLUSÃO
À vista das circunstâncias apresentadas, conclui-se pela procedência da presente representação, uma vez que ficou constatado pagamentos irregulares referentes à FC Judicial no âmbito da UFPel, em desconformidade com os Acórdão 1283/2006-TCU-Segunda Câmara e 835/2012-TCU-Plenário. Sendo assim, entende-se que este Tribunal deve expedir determinação à Universidade para que adote os procedimentos necessários no sentido de recalcular o valor das FC judiciais de acordo com os parâmetros previstos na aludida jurisprudência.
Quanto aos valores já pagos, vislumbra-se que sua percepção foi de boa-fé por parte dos beneficiários, bem como decorreu de erro escusável de interpretação da UFPel, caso em que se aplicaria o Enunciado 249 da Súmula de Jurisprudência desta Corte. Desse modo, deixa-se de fazer qualquer determinação no sentido de devolver tais valores.
Por fim, considerando que as irregularidades apontadas nestes autos têm por fundamento jurisprudência consolidada deste Tribunal, as circunstâncias do processo então permitem antecipar a proposta de encaminhamento, razão pela qual propugna-se pela dispensa do envio do relatório preliminar da instrução à unidade jurisdicionada para apresentação de comentários, conforme disposto no art. 14, § 2º, inciso I, da Resolução-TCU 315/2020.
PROPOSTA DE ENCAMINHAMENTO
Ante o exposto, opina-se pelo encaminhamento dos presentes autos ao Gabinete do Relator, Exmo. Ministro Walton Alencar Rodrigues, com as seguintes propostas:
a) conhecer da presente representação, por atender aos requisitos de admissibilidade previstos nos arts. 235 e 237, inciso VI, do Regimento Interno do TCU, c/c o art. 103, § 1º, da Resolução-TCU 259/2014, para, no mérito, considerá-la procedente;
b) determinar à Universidade Federal de Pelotas, com fundamento no art. 4º, inciso I, da Resolução-TCU 315/2020 e no art. 45, caput, da Lei 8.443/1992, que, no prazo de 60 dias:
b.1) adote as medidas necessárias ao recálculo das parcelas de quintos de FC incorporadas com base na Portaria-MEC 474/1987, tendo em conta os parâmetros esclarecidos no Acórdão 835/2012-TCU-Plenário, assegurando o contraditório e a ampla defesa aos interessados;
b.2) dispensar a reposição dos valores indevidamente recebidos de boa-fé até a ciência da presente deliberação pela UFPel, consoante o Enunciado 249 da Súmula de Jurisprudência do TCU;
b.3) transcorrido o prazo acima indicado, informe à Secretaria de Fiscalização de Pessoal deste Tribunal de Contas os resultados das medidas adotadas;
c) arquivar o presente processo, com fundamento no art. 169, inciso III, do Regimento Interno do TCU.

não há.

Não atuou.

REPRESENTAÇÃO. SEFIP. PAGAMENTO DE "FC JUDICIAIS" A SERVIDORES DA UFPel EM DESACORDO COM OS ACÓRDÃOS 1.283/2006-2ª CÂMARA E 835/2012-PLENÁRIO. DETERMINAÇÃO PARA O AJUSTE DOS VALORES DAS "FC JUDICIAIS", OBSERVADO O DEVIDO CONTRADITORIO. DISPENSA DO RESSARCIMENTO DOS VALORES RECEBIDOS DE BOA-FÉ.

REPRESENTAÇÃO (REPR)

Secretaria de Fiscalização de Integridade de Atos e Pagamentos de Pessoal e de Benefícios Sociais (Sefip).

Trata-se de representação formulada pela Secretaria de Fiscalização de Integridade de Atos e Pagamentos de Pessoal e de Benefícios Sociais (Sefip) , decorrente de indícios de irregularidade no cálculo de "FC Judiciais" pagas a servidores da Universidade Federal de Pelotas (UFPel) .
Após as diligências pertinentes, restou caracterizado o pagamento de "FC Judiciais" a 115 servidores da instituição de ensino em desconformidade com a jurisprudência desta Corte de Contas, a exemplo dos Acórdão 1283/2006-TCU-Segunda Câmara, da minha relatoria, e 835/2012-Plenário, da relatoria do E. Ministro Augusto Nardes.
Por meio do Acórdão 1283/2006-TCU-Segunda Câmara, foi determinado à Fundação Universidade Federal de Mato Grosso que:
9.4.2. as parcelas de "quintos de FC", a que fazem jus os servidores que completaram o interstício até o marco temporal de 31/10/91, devem ser pagas sob a forma de VPNI, ajustando-se o valor da parcela ao que era devido em 1º/11/91, data da eficácia da Lei 8.168/91, devidamente atualizado, desde então, exclusivamente pelos reajustes gerais concedidos ao funcionalismo;
Nesse sentido, o entendimento do TCU tem permanecido uníssono acerca da legitimidade da incorporação de quintos de FC com base nos critérios definidos pela Portaria MEC 474/1987, sendo ilegal, contudo, a inclusão, na base de cálculo dessa vantagem, dos reajustes concedidos por leis subsequentes que reestruturaram as carreiras das Instituições Federais de Ensino Superior (IFES) .
Em decorrência do deferimento de pleitos judiciais acerca da matéria, mediante o Acórdão 835/2012-TCU-Plenário, este Colegiado definiu os seguintes critérios para a incorporação de quintos pelos servidores beneficiados Poder Judiciário: 
9.1.1. para os servidores que não ajuizaram ações judiciais ou para os que o fizeram mas não lograram êxito, em decisão transitada em julgado, efetue o pagamento das parcelas de quintos com amparo na Portaria MEC nº 474/87, desde que tenham iniciado seu exercício até 31/10/1991, data de eficácia da lei nº 8.168/1991, devidamente atualizado, desde então, exclusivamente pelos reajustes gerais concedidos aos funcionalismo, conforme preceitua o § 1º do art. 15 da Lei 9.527/1997;
9.1.2. para os servidores que obtiveram decisões judiciais favoráveis transitadas em julgado, confirmadas em grau de recurso, recalcule os quintos de FCs adequando o valor nominal às condições deferidas na sentença, de modo que a quantia inicial seja apurada na data da publicação do provimento judicial de 1º grau e, a partir daí, transformada em VPNI, atualizada exclusivamente pelos reajustas gerais concedidos ao funcionalismo, conforme preceitua o § 1º do art. 15 da Lei nº 9.527/1997;
Segundo a unidade técnica, o cálculo das "FC judiciais" pagas aos servidores da UFPel permanece atrelado aos vencimentos dos professores titulares, levando em consideração, inclusive, vantagens pecuniárias criadas após a determinação legal para transformação dos quintos em VPNI, nos termos da 9.527/1997, gerando dispêndio indevido de aproximadamente R$ 262 mil mensais pela instituição federal de ensino.
Isto posto, anuindo à proposta de encaminhamento da Sefip, conheço da presente representação, para, no mérito, considerá-la procedente.
Tendo em vista o disposto no art. 14, § 2º, inciso I, da Resolução-TCU 315/2020, dispenso a manifestação prévia dos gestores e determino, desde já, à UFPel que adote os procedimentos necessários com vistas a recalcular e, observado o devido contraditório, ajustar o valor das "FC judiciais" aqui tratadas à jurisprudência desta Corte de Contas, acima transcrita.
Consoante previsto no Enunciado 249 da Súmula de Jurisprudência do TCU, fica dispensada a reposição dos valores indevidamente recebidos de boa-fé, até a ciência da presente deliberação pela UFPel.
 Com essas considerações, voto no sentido de que o Tribunal acolha a minuta de acórdão que submeto à deliberação deste Colegiado.
TCU, Sala das Sessões, em 23 de março de 2022.
WALTON ALENCAR RODRIGUES 
Relator